臺灣臺南地方法院民事判決　　　　　　　 94年度訴字第300號
原　　　告　中央健康保險局南區分局
法定代理人　甲○○
訴訟代理人　戊○○
　　　　　　丙○○
被　　　告　乙○○
訴訟代理人　陳惠菊律師
上列當事人間因請求返還不當得利事件，經本院於民國94年7月
28日言詞辯論終結，判決如下：
    主    文
被告應給付原告新台幣伍佰伍拾柒萬肆仟伍佰貳拾柒元，及自民
國八十七年三月三十一日起至清償日止，按週年利率百分之五計
算之利息。
訴訟費用由被告負擔。
    事 實 及 理 由
一原告起訴主張：
(一)被告於民國84年4月間至86年8月間以丁○○為惠康診所負責醫
  師名義與原告簽訂合約承辦全民健康保險醫療業務，惟2人卻
  共同基於意圖為自己不法所有之概括犯意聯絡，合計向原告詐
  領醫療費用新台幣（下同）5,766,087元，原告受損害金額為
  5,574,527元，被告詐欺犯罪部分，刑事責任已經判決確定，
  有最高法院89年度台上字第5964號、台灣高等法院台南分院87
  年度上易字第1082號暨鈞院87年度易字第499號刑事判決附卷
  可稽。
(二)按數人共同不法侵害他人之權利者，連帶負損害賠償責任，民
  法第185條第1項定有明文。又因侵權行為所生之損害賠償請求
  權時效雖已消滅，惟因侵權行為受有利益，致被害人受損害者
  ，仍應依關於不當得利之規定返還其所受之利益於被害人。同
  法第197條第2項復定有明文。本件被告以不法手段詐騙健保給
  付，應屬侵權行為，雖本案損害賠償請求權之時效業已消滅，
  惟被告詐騙所得醫療費用既為不當得利，自應返還原告，並依
  民法第182條第2項規定，請求被告將受領時所得之利益附加利
  息一併償還。
(三)聲明：被告應給付原告5,574,527元，及自87年3月31日起至清
  償日止，按週年利率百分之5計算之利息。
二被告則辯以：
(一)被告並未租用訴外人丁○○之醫師執照，診所係由丁○○與被
  告共同經營，其僅於丁○○看診時在旁翻譯，另有時丁○○疲
  勞或忙碌時始問明病患症狀再向丁○○陳述，再由丁○○告知
  被告如何處理，被告並未執行醫師業務，更未涉有詐欺。
(二)按民法上不當得利係指無法律上之原因而受有利益，致他人受
  損害者而言，本件原告所為醫療費用之給付並非無法律上之原
  因，而係基於原告與訴外人丁○○之勞工保險、農民健康保險
  、各級地方民意代表及村里鄰長健康保險、低收入戶健康保險
  之特約而為給付，並非無法律上之原因，況訴外人丁○○及被
  告受領上開醫療費用，其同時亦為診察及給付病人藥品之對待
  給付，被告並未因此而受有利益，故縱認本件被告涉有詐欺犯
  嫌，惟其僅係因訴外人未依約履行與原告之特約親自診察而已
  ，渠與原告間之特約並非無效，故被告雖因此或有受領醫療費
  用，但其受領具有法律原因，而原告給付上開醫療費用亦受有
  病人接受診察並給付藥品之對待給付，原告並未受有損害，綜
  上所陳，原告依不當得利之法律規定請求被告返還不當得利顯
  無理由，亦不合理。
(三)聲明：原告之訴駁回。
三兩造不爭執之事實：
(一)以丁○○為負責醫師之惠康診所與中央健康保險局於84年3月1
  日簽訂全民健康保險特約醫事服務機構合約 (下稱醫事服務機
  構合約)，惠康診所依約得辦理全民健康保險醫療業務。
(二)嗣惠康診所依前開合約約定，自84年4月至86年8月間申請全民
  健保醫療費用給付，總計獲得給付金額為5,574,527元，該款
  項係匯至以「惠康診所丁○○」名義於台灣中小企業銀行所開
  設，帳號00000000000號帳戶。
(三)前開匯至惠康診所帳戶之醫療費用給付，其中於84年7月10 日
  、84年10月3日分別提領780,000元、120,000元，並於當日存
  至被告於台灣中小企業銀行所開設，帳號0000000000號帳戶。
四按「無法律上之原因而受利益，致他人受損害者，應返還其利
  益。」民法第179條前段定有明文。又按「依不當得利之法則
  請求返還不當得利，以無法律上之原因而受利益，致他人受有
  損害為其要件。（最高法院61年度台上字第1695號判例參照）
  本件原告主張被告受有醫療給付之不當得利，此業為被告所否
  認，並以前揭情詞置辯，是本件應審酌者，厥為：(一)被告是否
  受領有醫療費用給付；(二)原告是否受有損害；(三)被告受領給付
  有無法律上原因；茲審酌如下：
(一)被告是否受領有醫療費用給付：以丁○○為負責醫師之惠康診
  所，於84年4月至86年6月間受領醫療費用給付5,574,527元，
  已為兩造所不爭執。原告主張該款項係由被告所領走，此為被
  告所否認，惟查：
1.惠康診所於86年11月7日曾因涉及詐欺、違反醫師法等案件為
  法務部調查局台南縣調查站搜索，而依被告於台南縣調查站86
  年11月7日訊問時坦承：「我為吸引病患前來看診，所以於該
  址設立惠康診所，並僱用退休老軍醫掛名擔任負責人，實際上
  係由我擔任負責人迄今。」「我於78年5月26日成立惠康診所
  即僱用丁○○醫師掛名擔任負責人迄今，一開始我係以每月30
  ,000 元僱用，於一年半前始調加薪水每月60,000元，．．．
  本診所只僱用合格醫師丁○○一名，另外僱用小舅子柯明波幫
  忙為病患包藥。」「本診所雖僱有合格醫師丁○○，但因丁○
  ○為15年次，身體健康狀況很差，有攝護腺疾病及心臟腸胃等
  亦有疾病，最主要丁○○不會講台語，無法與病患溝通，所以
  丁○○根本無法為病患看診，都由我親自為病患看診，我僱用
  丁○○之目的僅係為應付衛生局及健保局人員檢查，及以丁○
  ○名義向健保局申請健保給付，並不是為了真的要向前來求診
  病患看診才僱用的。」「本診所專門治療咳嗽及皮膚過敏疾病
  ，．．．我看診時只問病患係屬於咳嗽或皮膚過敏，即以本診
  所病患之處分籤上隨便填寫經過及處置．．．再由我或柯明波
  為病患包藥，．．我對於病患之咳嗽，不管其病因如何均給與
  相同之咳嗽藥，皮膚過敏之藥也僅有一種，不管其病因為何，
  也給與相同的藥。」「本診所自78年5月間成立並與勞保局及
  健保局簽約成立特約醫院後，均有按月向勞健保局申請醫療給
  付，係由我受僱之丁○○名義蓋章，即由丁○○醫師在本診所
  中央健保局特約診所門診處分治療簡表上蓋章及填寫診察費及
  藥費等金額，據以向健保局申請給付。」「丁○○確實未實際
  為病患看診，均由我為病患看病，但我沒有醫師資格，所以只
  好由丁○○填寫前述處分治療簡表，至於病患之處分及治療及
  醫藥費等內容我則授意丁○○事後隨便填寫，並據以向勞健保
  局申請醫療費用給付。」「在健保局成立後本診所每月申請給
  付多則二十六萬元，少則十二萬餘元，累計申請醫藥費用多少
  我並沒有統計過，但我約略估算一下本診所每年約有申請一百
  七八十萬元，所以累計本診所開業迄今計向勞健保局申請醫藥
  費用給付約一千三百萬元左右」 (見被告所涉詐欺案台南縣調
  查站偵查卷宗第2頁至第8頁)
2.雖被告嗣於台灣台南地方法院檢察署偵查時，及本院、台灣高
  等法院台南分院審理時改口稱：「自79年間開始，我是雇用丁
  ○○在我的診所，是丁○○自己看，因他鄉音較重，所以我在
  一旁翻譯。」「（病歷）丁○○寫的。」「處方籤是丁○○寫
  的。」「調查站的筆錄都自己寫，我也沒有看，並不實在。」
  ( 見台灣台南地方法院檢察署86年度營偵字第2269號偵查卷第
  12 頁至第13頁)「（你有無看診？）沒有，丁○○看診時如有
  病人不懂他說的話我即代為翻譯並負責掛號。」「（病歷何人
  寫？）是張先生寫的，他如不舒服我即代寫1、2張。」「（處
  方籤）有時我有寫。」「（處方治療簡表診療費用明細表何人
  填寫？）丁○○，印章都由他蓋。」「處方籤是我代理寫的，
  其他都是丁○○寫的。」「有時丁○○疲勞或忙碌時我即代他
  看診。」「（有無租用張之醫師牌？）沒有，我們共同經營，
  他的牌照放在我這裡，我們賺的錢一個月他拿60,000元，其他
  的錢我們再拿去支付另外的費用，剩下的才是我的。」 (見本
  院87年度易字第499號刑事卷第19頁、20頁、28頁)「是丁○○
  身體不好，他沒有看診，我有告訴他病情，而我先依他的指示
  開立處方籤的。」 (見台灣高等法院台南分院87年度上易字第
  1082號刑事卷第25頁)惟依惠康診所負責醫師丁○○於刑事案
  件所述：「我僅提供醫師執照及醫師章供乙○○辦理變更執業
  醫師及與勞保局、健保局簽約事宜。」「我約在78年間剛受聘
  時原有在惠康診所替病患看診，但因有濃厚鄉音，病患反應很
  差，拒絕讓我看診，故不到一個月乙○○即要求我不要看診以
  免影響診所生意，爾後惠康診所所有病患均由乙○○實際看診
  ，開立處方籤由江之妻弟柯明波負責包藥，我只負責交出醫師
  章提供予乙○○蓋處方籤及請領勞保、健保給付。」「（江看
  診時你有無在場？）沒有，因病患拒絕讓我看診，且我又偶爾
  赴大陸探親無法到診所，．．．乙○○看診時我均未在場，由
  江某獨自看診。」「因與健保、勞保局簽約的人是我，所以該
  診所係由未具醫師資格之乙○○實際看診，但乙○○仍以我的
  名義向健保、勞保局申領醫療給付。」「我並未在處方籤上填
  寫處方，僅在空白處方籤上預先蓋妥我的醫師章交由乙○○看
  診時開立處方，另我再於事後依江某看診開立之處方籤填具健
  保局特約門診處分治療簡表，俾便向健保局申領健保給付。」
  「78年迄今惠康診所各項醫療給付均由乙○○提領運用，而我
  私人印鑑章自受僱起即交由乙○○保管，至於江具領之醫療給
  付有多少我不清楚。」 (見台南縣調查站偵查卷宗第12至15頁
  ) 核與柯明波於調查局所述：「我大概在3個月前始至惠康診
  所擔任掛號及給藥工作，藥品係由我姐夫乙○○下處方，有時
  候江也親自包藥。」「（丁○○是否實際在惠康診所看診？）
  沒有。」「（惠康診所實際是否由乙○○偽充醫師資格為病患
  看診？）是的。」 (見台南縣調查站偵查卷宗第19、20頁)等
  語相符，則原告主張丁○○僅係掛名醫師，實際係由被告看診
  ，尚非無據。
3.雖丁○○嗣於本院87年2月24日審理時改稱：「（你是否出租
  你的醫師牌照給乙○○？）是，我也在診所內。」「（病患來
  看病是否你看診？）是。」「（提示李青倫、沈秀如之證詞是
  否乙○○為他們看診？）是，我當時身體不舒服即由乙○○看
  診。」「（病歷及處方籤）我寫的，乙○○沒寫過。」「（處
  方簡表及診療費用申請表）我寫的，章也是我蓋的。」 (見本
  院87年度易字第499號刑事卷第19頁至第20頁)惟嗣於同年月31
  日審理時復坦承：「（是否知道江為病人看病？）是，知道，
  病患全由乙○○看診，我只出租醫師牌給江，白天我在診所內
  ，由江問病患的症狀後由他向我陳述症狀，我再告知如何處理
  並由我開處方籤向勞保局及健保局請款。」「（處方籤等資料
  上你的章何人蓋的？）我蓋的，費用申請表也是我填寫並蓋章
  ，病歷我所寫。」「調查局時我稱章是江蓋的，此點不正確，
  其餘沒意見。」足見丁○○嗣後對於惠康診所是由被告看診，
  亦已坦承，參以丁○○於本院到庭證述：「他（指被告）租我
  的醫師執照，我幫他辦醫療補助。」「（你有無負責看診？）
  沒有。」觀諸丁○○為前開刑事案件之被告，就渠所涉刑案為
  求卸責，而辯稱係自己看診，乃人之常情，惟不足以此否定丁
  ○○於調查局最初陳述之可信度，況丁○○未久隨即改口稱調
  查局所述為真，而於事過境遷，於本院審理復證稱係由被告看
  診，則渠於未涉刑責之虞，所為陳述較為客觀，自較於本院刑
  事審理時初次翻異前詞之陳述為可採。
4.且參陳敏周於中央健康保險局南區分局業務訪查訪問紀錄證稱
  ：「我大約在本日上午11時30分到達，惠康診所工作人員有乙
  ○○及柯明波二人，除此以外沒有其他人在場。」 (見台南縣
  調查站偵查卷宗第27頁)及沈秀如所證：「我每次在新營市惠
  康診所都是由貴局訪查人員提示相片中之男性（即乙○○）為
  我看病，看病內容包括把脈、檢查喉嚨、書寫病歷，開立處方
  等，該診所內另有一位女性及一位較年輕的男性在包藥，故看
  病是由相片中人單獨看病，至於藥品則是為中醫之內服藥粉。
  」 (見台灣台南地方法院檢察署偵查卷第20至21頁)以及李青
  倫證述：「我是今年9月份因皮膚科至惠康診所看兩三次病。
  」「我本人在惠康診所就醫都是由貴局訪查人員出示相片中的
  男性醫師單獨一人為我看病，該男性醫師為我做問診，開立處
  方藥劑及書寫病歷。」「只有另外一位年紀較年輕的男性從事
  包藥工作，此外即無任何工作人員。」 (見地檢署偵查卷第18
  頁)則被告辯稱惠康診所係由丁○○看診，其僅負責翻譯並代
  寫處方籤，顯不足採。
5.何況被告之行為，經台灣高等法院台南分院87年度上易字第10
  82號刑事案件認定：「乙○○以丁○○之名義在台南縣新營市
  ○○路109號開設惠康診所，並以每月新台幣30,000元 (嗣於
  85年間調加為60,000元)之代價，向丁○○租用醫師執照，而
  由乙○○實際對病患看診、為開立處方籤等醫療行為。丁○○
  、乙○○並共同基於意圖為自己不法所有之概括犯意聯絡，自
  81年3月1日起，向台閩地區勞工保險局申請加入為勞工保險．
  ．．之特約診所，仍由乙○○執行醫療業務，並由丁○○提供
  其印章予乙○○在處方籤及病歷表上蓋章．．．持之連續向勞
  保局申請醫療給付多次。．．．」，而判決處有期徒刑二年，
  並經最高法院維持該判決確定。以此，以丁○○為負責醫師之
  惠康診所，係由被告開設並負責實際看診行為，應堪認定。
6.再查，惠康診所申請並獲得給付之醫療費用給付，其中自84年
  4 月至86年8月間之金額為5,574,527元，並係匯至以「惠康診
  所丁○○」名義於台灣中小企業銀行所開設，帳號0000000000
  0號帳戶，且該醫療費用給付，於84年7月10日、84年10月3日
  分別提領780,000元、120,000元，並於當日存至被告於台灣中
  小企業銀行所開設，帳號0000000000號帳戶內，已如前所認定
  。被告雖辯稱：前開所提款項一部分是借款，一部分是合夥關
  係等語，然據證人丁○○證述：「（惠康診所帳戶）是用我的
  名字去開戶，款項是匯到我的名字的帳戶裡面，錢我沒有拿，
  我只有領月薪。」「（與乙○○之間有無借款關係？）沒有。
  」「（該帳戶是誰動用？）都是乙○○動用，印章、存摺都在
  乙○○那邊，我除了領薪水，沒有拿到其他錢，我也沒有借錢
  給他。」被告辯稱匯至其帳戶之款項為借款及合夥關係等語，
  自不足採。
7.依前所述，惠康診所係被告以丁○○為負責醫師，與中央健康
  保險局簽訂全民健康保險特約醫事服務機構合約，並申請醫療
  費用，惟實際係由被告看診，丁○○僅按月領取固定報酬，若
  被告無法取得相當之代價，不可能大費周章開設診所，並甘冒
  違法之風險為人看診；而中央健康保險局所給付醫療費用，雖
  係匯入以惠康診所為名義開設之帳戶，惟其中高達900,000元
  款項隨即遭提領並存至被告所開設之帳戶，兼以被告就該款項
  存至其帳戶之原因交代不清，負責醫師丁○○甚且否認與被告
  有借貸或合夥關係，更直指中央健康保險局給付之醫療費用均
  係乙○○動用，綜合前開證據，則原告主張中央健康保險局給
  付予惠康診所帳戶之醫療費用，實際係被告所取得，應堪認定
  。
(二)原告是否受有損害：查原告支出醫療費用，伊受有總財產因而
  減少之不利益，就此自足認定受有損害。被告雖辯稱：丁○○
  及被告受領醫療費用，其同時亦為診察及給付病人藥品之對待
  給付，被告並未因此而受有利益，且原告給付上開醫療費用亦
  受有病人接受診察並給付藥品之對待給付，原告並未受有損害
  等語，惟依系爭全民健康保險特約醫事服務機構合約第1條明
  白約定：「乙方應依照健保法、健保法施行細則、全民健康保
  險醫事服務機構特約及管理辦法、全民健康保險醫療辦法等相
  關法令及本合約規定辦理全民健康保險醫療業務。」再按中華
  民國人民經醫師考試及格並依醫師法領有醫師證者，得充醫師
  。醫師非親自診察，不得施行治療、開給方劑或交付診斷書。
  未取得合法醫師資格者，不得擅自執行醫療業務，違反者應受
  刑事處罰，此觀醫師法第1條、第11條、第28條第1項規定自明
  。故依我國醫師法之規定，須有醫師資格者，始得為傷病患者
  進行醫療行為。又按「特約醫院及診所之負責醫師因故不能執
  行業務，應指定合於負責醫師資格之醫師代理，並向保險人報
  備。代理期間超過一個月者，應先向當地衛生主管機關報備，
  並經保險人同意始得為之。惟代理期間最長不得超過一年。此
  參全民健康保險醫事服務機構特約及管理辦法第21條之2規定
  即明。依此一規定解釋，醫療特約診所之負責醫師因故無法執
  行業務，尚且應指定合於負責醫師資格之醫師代理，並經報備
  及准許後始得為之。則被告未具醫師資格，其違反醫師法之規
  定，擅自以醫師名義看診，自更為全民健康保險醫事服務機構
  特約及管理辦法之規定所禁止。故縱使被告提供醫療行為，所
  為醫療業務，亦非屬系爭合約約定應由丁○○提供醫療給付始
  符合債務本旨之給付內容。況且，並非所有醫療院所均與中央
  健康保險局或其分局訂立全民健康保險特約醫事服務機構合約
  ，故於84年4月至86年8月間至惠康診所就醫之被保險人如未於
  該診所就診，亦可能前往其他非屬全民健康保險特約之醫院及
  診所就醫，原告並非當然須支付上開醫療費用。被告辯稱其同
  時為診察及給付病人藥品之對待給付，及原告給付醫療費用亦
  受有病人接受診察並給付藥品之對待給付，並未受有損害等語
  ，不足採信。
(三)被告受領給付有無法律上原因：查被告雖辯稱原告所為醫療費
  用給付係基於原告與惠康診所丁○○之特約所為給付，並非無
  法律上之原因等語，惟系爭醫事服務機構合約之當事人為中央
  健康保險局與惠康診所，而該契約係對惠康診所從事醫療業務
  後就醫療費用支付之申請為訂約，性質上係屬債權契約，依債
  權效力相對性原則，僅得拘束契約當事人，第三人並不受契約
  兩造合意所拘束。同理，被告亦不得援引原告與丁○○所訂立
  之合約，據為給付之原因。本件被告醫事服務機構合約之當事
  人，其受領醫療費用之給付，自無法律上原因。
五綜合前開事實，被告受領醫療費用之給付，其財產因而增加，
  足認受有醫療費用之利益，而原告因而財產減少，自屬受有財
  產之損害，且原告係本於與丁○○所訂立之債權契約為醫療費
  用之給付，被告非契約當事人，自非契約效力所及，其受領給
  付，欠缺給付目的，亦屬無法律上原因，則原告依不當得利之
  法律關係，請求被告返還所受領之醫療費用5,574,527元，於
  法自無不合。又按「受領人於受領時知無法律上之原因或其後
  知之者，應將受領時所得之利益或知無法律上之原因時，所現
  存之利益附加利息，一併償還，如有損害，並應賠償。」此參
  民法第182條第2項規定即明。本件醫療費用之給付，係肇始於
  被告以丁○○為人頭與中央健康保險局訂立醫事服務機構合約
  ，並由被告看診據以申請醫療費用，其對本件醫療費用之給付
  係屬無法律上原因，當知之甚明，則原告依此規定請求併償還
  利息，自屬有據。查原告所匯入惠康診所帳戶之醫療費用，最
  後一筆時間為86年11月10日，此有台灣中小企業銀行新營分行
  函覆本院關於惠康診所帳戶自81年5月4日起至87年6月18日止
  之帳戶往來明細資料供參，是原告併請求被告給付自87年3月
  31日起至清償日止，按週年利率百分之5計算之利息，既未逾
  民法第182條第2項所得請求利息之期間，於法亦無不合。
六從而，原告依不當得利之法律關係，請求被告給付5,574,527
  元，及自87年3月31日起至清償日止，按週年利率百分之5計算
  之利息，為有理由，應予准許。
七據上論結，本件原告之訴為有理由，依民事訴訟法第78條，判
  決如主文。
中　　華　　民　　國　　94　　年　　8 　　月　　11　　日
                  民事第四庭　　　法　官  林富郎
以上正本係照原本作成
如對本判決上訴，須於判決送達後20日內向本院提出上訴狀
中　　華　　民　　國　　94　　年　　8 　　月　　11　　日
                                  書記官　卓春成
